【裁判字號】    97,上,105
【裁判日期】    970805
【裁判案由】    租佃爭議
【裁判全文】
臺灣高等法院臺南分院民事判決  97年度上字第105號
上  訴  人  乙○○
訴訟代理人  戊○○○○○○
被 上 訴人  財政部國有財產局
法定代理人  丙○○
訴訟代理人  丁○○
複 代 理人  甲○○
上列當事人間請求租佃爭議事件，上訴人對於中華民國97年3月1
2日臺灣臺南地方法院第一審判決（96年訴字第117號）提起上訴
，本院於97年7月22日言詞辯論終結，判決如下：
    主  文
上訴駁回。
第二審訴訟費用由上訴人負擔。
    事  實  及  理  由
一、上訴人起訴主張：
  (一)、緣上訴人之被繼承人李全明於民國（下同）76年間向當時
      代管國有土地之臺灣銀行永康分行承租坐落臺南縣玉井鄉
      ○○○段共11筆國有耕地【即臺南縣玉井鄉○○○段678
      地號（原暫編340地號）、679地號（原暫編341地號）、
      687地號（原暫編342、337地號）、672地號（原暫編359
      地號）、569地號（原暫編240-2地號）、699地號（原暫
      編177、178地號）、693地號（原暫編181地號）、621地
      號（原暫編270地號）、707地號（原暫編156、333地號）
      、705地號（原暫編174地號）及704地號（原暫編175地號
      ），下稱「系爭11筆土地」】。嗣系爭11筆土地由被上訴
      人收回自管後，李全明復向被上訴人辦理續租系爭11筆土
      地，租期自88年1月1日起至93年12月31日止，租約到期前
      復由李全明申辦續租，租期至103年12月31日止。又李全
      明於84年2月12日將上開569地號土地承租權讓渡予訴外人
      莊平雄、吳佳美、蔡淑招三人時，曾得當時代管機關臺灣
      土地銀行永康分行之同意，被上訴人復於知情後仍繼續收
      取租金，是系爭11筆土地之租賃契約自仍有效存在，李全
      明於94年8月29日死亡之後，系爭土地之租賃契約由上訴
      人繼承等情，為此求為確認兩造間就系爭11筆土地之租賃
      關係存在，被上訴人並應將系爭11筆土地交付上訴人使用
      之判決。原審駁回上訴人之請求，應有違誤，爰提起上訴
      。
  (二)、聲明：
    1.原判決廢棄。
    2.確認上訴人與被上訴人間就坐落台南縣玉井鄉○○○段67
      8地號、679地號、687地號、672地號、569地號、699地號
      、693地號、621地號、707地號、705地號及704地號土地
      之租賃關係存在。
    3.被上訴人應將前項土地交付上訴人使用。
    4.訴訟費用由被上訴人負擔。
    5.關於第三項如受勝訴判決，願供擔保，請准予假執行。
二、被上訴人則以：
  (一)、本件租賃契約原係李全明於被上訴人將臺南縣玉井鄉○○
      ○段原暫編156、174、175、177、178、181、240-2、27
      0、333、337、340、341、342、359、157、237等地號國
      有土地委託臺灣土地銀行代管期間，向臺灣土地銀行永康
      分行承租在案，除其中原暫編157、237地號土地係供造林
      使用外，其餘土地均作耕作使用，租期自76年1月1日至87
      年12月31日止。被上訴人將上開土地收回自管後，並通知
      訴外人李全明辦理換訂國有耕地租賃契約，租約標的即為
      系爭11筆國有耕地，租期自88年1月1日起至93年12月31日
      止，租約到期前復由訴外人李全明申辦換約續租手續，租
      期至103年12月31日止，至於730（原暫編157地號）、571
      （原暫編237地號）地號之國有林地部分，經換訂國有林
      地租賃契約書後，已由訴外人李全明分別於94年5月25日
      及94年5月3日過戶予上訴人乙○○及訴外人莊平雄，由渠
      等2人分別繼續承租。
  (二)、依耕地三七五減租條例第16條第1、2項之規定，承租人應
      自任耕作，並不得將全部轉租於他人，違反規定時，原訂
      租約歸於無效。李全明於84年2月12日將系爭569地號土地
      讓渡予訴外人莊平雄、吳佳美、蔡淑招，由其種植桃花心
      木使用，李全明顯然並未自任耕作，已違反耕地三七五減
      租條例第16條不自任耕作之規定，原訂租約已歸於無效，
      是上訴人以其為李全明之繼承人，請求確認上開租賃契約
      有效存在及被上訴人應將系爭11筆土地交付上訴人使用云
      云，實無理由等語，資為抗辯。
  (三)、聲明：
    1.上訴人之訴駁回。
    2.訴訟費用由上訴人負擔。
    3.如受不利判決，願供擔保，請准予免為假執行之宣告。
三、兩造不爭執事項：
  (一)、坐落臺南縣玉井鄉○○○段之系爭11筆國有土地，係訴外
      人李全明於76年間向當時代管國有土地之臺灣銀行永康分
      行承租耕作，嗣被上訴人收回系爭土地自管後，李全明復
      向被上訴人辦理續租系爭土地，租期原自88年1月1日起至
      93年12月31日止，租約到期前復由訴外人李全明再申請續
      租，租期至103年12月31日止（下稱系爭國有耕地租賃契
      約）。
  (二)、李全明於84年2月12日將其中569地號土地讓渡（轉租）予
      訴外人莊平雄、吳佳美、蔡淑招等人，被上訴人於94年8
      月8日勘查時，系爭569地號土地係由訴外人莊平雄種植桃
      花心木使用。
  (三)、李全明於94年8月29日死亡，上訴人為李全明之繼承人。
  (四)、以上事項，有租賃契約書6件、勘查表暨使用現況略圖、
      土地承租權買賣契約書、認證書、切結書及戶籍謄本各乙
      件在卷可稽（見原審卷第64至67、75至86、197、241、24
      3至244頁），並為兩造所不爭執，自為真實。
四、至於上訴人主張與被上訴人間之系爭國有耕地租賃契約仍有
    效存在，被上訴人應將系爭11筆土地交付上訴人使用等情，
    則為被上訴人所否認，並以前開情詞置辯。是本件應審酌者
    為：(1)、本件系爭國有耕地租賃契約是否有耕地三七五減租
    條例之適用？(2)、若是，該耕地租賃契約是否因不自任耕作
    而有無效之原因？茲查：
  (一)、上訴人固主張系爭國有耕地租賃契約標的其中569地號土
      地地目為林業用地，供作種植桃花心木使用，並非耕地，
      自不受耕地三七五減租條例規定之拘束等語。經查：
    1.按耕地租約在租佃期限未屆滿前，經依法編定或變更為非
      耕地使用時，得終止之，耕地三七五減租條例第17條第1
      項第5款定有明文。準此，耕地租約訂立之始，如屬農地
      ，嗣後始變更為其他種類用地，如繼續供耕作使用，為出
      租人得終止租約事由之一，在出租人未依法終止前，應認
      當事人原訂之租約仍屬耕地租用契約，而有耕地三七五減
      租條例之適用。本件系爭國有耕地租賃契約於76年間簽訂
      後，其後雖經數次形式上續訂租約，僅係租期之法定展延
      ，其契約之實質內容並未經當事人重為約定，應認不影響
      其租約之同一性，而為原租賃契約之繼續；又系爭國有耕
      地租賃契約標的即系爭11筆土地，原均屬旱地，嗣其中56
      9地號於85年間始編定為林業用地乙節，有系爭國有耕地
      租賃契約書及土地登記簿謄本在卷足參（見原審卷第75、
      243至244頁）。依前揭說明，在被上訴人即出租人依耕地
      三七五減租條例第17條第1項第5款終止租約前，系爭國有
      耕地租賃契約自仍有耕地三七五減租條例之適用。
    2.又農業發展條例第20條第2項規定：「本條例中華民國89
      年1月4日修正施行前已依耕地三七五減租條例，或已依土
      地法及其他法律之規定訂定租約者，除出租人及承租人另
      有約定者外，其權利義務關係、租約之續約、修正及終止
      ，悉依該法律之規定」。本件系爭國有耕地租賃契約，原
      由李全明與系爭土地原代管機關臺灣土地銀行永康分行於
      76年間訂立，復與被上訴人於88年間重新簽訂租賃期間自
      88年1月1日起至93年12月31日止，租約到期前復由李全明
      申請續租，租期至103年12月31日止，按之前揭農業發展
      條例第20條第2項之規定，本件系爭國有耕地租賃契約，
      既係於89年前即已依耕地三七五減租條例訂定租約，自應
      適用耕地三七五減租條例。另耕地三七五減租條例又為民
      法之特別法，亦應優先民法適用。
    3.基上，本件系爭國有耕地租賃契約應適用耕地三七五減租
      條例之相關規定。
  (二)、次按承租人應自任耕作，並不得將耕地全部或一部轉租於
      他人；承租人違反前項規定時，原訂租約無效，得由出租
      人收回自行耕種或另行出租，耕地三七五減租條例第16條
      第1、2項定有明文。亦即承租人縱僅一部轉租，耕地租賃
      契約亦全部無效。查李全明於84年間已將系爭569地號土
      地轉租予訴外人莊平雄等人乙節，為上訴人所不爭執，則
      訴外人李全明雖僅將系爭國有耕地租賃契約中之一部轉租
      ，然依前揭規定說明，系爭國有耕地租賃契約已全部歸於
      無效。至於上訴人復主張訴外人李全明為上開轉租時，係
      經當時出租機關之同意，被上訴人復於知情後仍繼續收取
      租金，應認租賃契約仍為有效云云，惟依上開耕地三七五
      減租條例第16條第1、2項規定，乃明文規定承租人一有轉
      租情事，耕地租賃契約即歸於無效，並不因出租人是否同
      意轉租、是否明知承租人轉租而未表示意見或是否明知承
      租人轉租仍繼續收取租金而有所不同，是上訴人此部分主
      張，縱係屬實，亦於法無據，不能憑採。從而，系爭國有
      耕地租賃契約已因訴外人李全明就其中系爭569地號土地
      未自任耕作並轉租予訴外人莊平雄等人而無效。雖上訴人
      又主張李全明與訴外人莊平雄於84年2月12日訂立土地承
      租權買賣契約書時已患有重度眼疾，且臨終前表達其未簽
      署此契約，被上訴人不能據此契約，認兩造間之租賃無效
      云云，然查李全明與訴外人莊平雄於84年2月12日訂立之
      「土地承租權買賣契約」，且於原審即主張不爭執李全明
      於84年2月12日將其中569地號土地讓渡（轉租）予訴外人
      莊平雄、吳佳美、蔡淑招等人，且系爭569地號土地係由
      訴外人莊平雄種植桃花心木使用等情，為兩造所不爭執之
      事實，其復於本院提出李全明與訴外人莊平雄於84年2月
      12日所訂立之土地承租權買賣契約書正本供核，則李全明
      將系爭569號土地讓與（轉租）訴外人莊平雄等人，且由
      莊平雄使用系爭土地，亦即原承租人李全明及其繼承人即
      上訴人等均未自任耕作，已甚明確，上訴人此部分之抗辯
      ，亦無可取。
五、綜上所述，本件系爭國有耕地租賃契約於上訴人被繼承人李
    全明轉租予他人時，即已歸於無效，上訴人自無從繼承已該
    無效契約。從而，上訴人請求確認系爭國有耕地租賃契約存
    在，並依據系爭國有耕地租賃契約請求被上訴人應將系爭土
    地交付上訴人使用云云，即乏依據，不能准許，應予駁回。
    原審為上訴人敗訴之判決，並駁回其假執行之聲請，並無不
    合。上訴意旨指摘原判決不當，求予廢棄改判，為無理由，
    應予駁回。
六、本件事證已臻明確，上訴人所為系爭土地重編前後之面積有
    誤差、編定之地目有更動、被上訴人管理有疏失等主張，及
    兩造其餘之攻擊或防禦方法暨未經援用之證據，經本院斟酌
    後，認為均不足影響本判決結果，自無逐一詳予論駁之必要
    ，併此敘明。另本件上訴人於原審起訴之對象為「財政部國
    有財產局」，應訴者亦為「財政部國有財產局」，原判決誤
    載被告為「財政部國有財產局臺灣南區辦事處臺南分處」，
    應係裁定更正之問題，附此說明。
七、據上論結，本件上訴為無理由，依民事訴訟法第449條第1項
    、第78條，判決如主文。
中    華    民    國    97    年    8     月     5    日
                  民事第二庭    審判長法  官  丁振昌
                                      法  官  吳上康
                                      法  官  李素靖
上為正本係照原本作成。
如對本判決上訴，須於判決送達後20日內向本院提出上訴狀，未
表明上訴理由者，應於上訴後20日內，向本院提出理由書（須附
繕本）。依法應委任律師為訴訟代理人，始得上訴。
中    華    民    國    97    年    8     月    6     日
                                      書記官  林鈴香
【附記】
民事訴訟法第466條之1：
(1)對於第二審判決上訴，上訴人應委任律師為訴訟代理人。但上
  訴人或其法定代理人具有律師資格者，不在此限。
(2)上訴人之配偶、三親等內之血親、二親等內之姻親，或上訴人
  為法人、中央或地方機關時，其所屬專任人員具有律師資格並
  經法院認為適當者，亦得為第三審訴訟代理人。
民事訴訟法第466條之2：
  上訴人無資力委任訴訟代理人者，得依訴訟救助之規定，聲請
  第三審法院為之選任律師為其訴訟代理人。


司法院資訊處製作；財團法人民間司法改革基金會備份。
